臺灣基隆地方法院基隆簡易庭小額民事判決
原　　　告　基隆市政府
法定代理人　張通榮　　同上
訴訟代理人　李伯皇
被　　　告　支麗蘭
上列當事人間請求土地使用補償金事件，本院於中華民國100年7
月27日言詞辯論終結，判決如下：
    主  文
被告應給付原告新台幣壹萬壹仟肆佰肆拾伍元，及自民國一百年
七月十六日起至清償日止，按年息百分之五計算之利息
原告其餘之訴駁回。
訴訟費用新台幣壹仟元，由被告負擔新台幣佰肆拾元，餘由原
告負擔。
本判決第一項得假執行。
    事實及理由要領
一、按被告不抗辯法院無管轄權，而為本案之言詞辯論者，以其
    法院為有管轄權之法院，民事訴訟法第25條定有明文。查本
    件原告起訴依據不當得利之法律關係，請求被告給付其所有
    門牌號碼基隆市○○區○○路137 巷47之2 號建物（下稱系
    爭建物）占用原告所有基隆市○○區○○段552 地號土地（
    下稱系爭土地）所獲相當於租金之不當得利，雖被告之住所
    地「新北市○○區○○路2 段374 號4 樓」、居所地「新北
    市○○區○○路1 段69巷2 號1 樓」，非本院轄區，惟被告
    於民國100 年7 月27日之言詞辯論期日到庭，並同意由本院
    進行審理，且為本案之言詞辯論，揆諸前揭規定，本院自有
    管轄權，合先敘明。
二、原告起訴主張：系爭土地為基隆市所有，由原告管理。詎訴
    外人支祥園未與原告成立租約，卻於系爭土地上興建系爭建
    物，長期無權占有由原告所管理之系爭土地，計42平方公尺
    。而按無權使用他人土地，可能獲得相當於租金之利益，為
    社會通念，訴外人支祥園既未與原告訂定租約以取得使用系
    爭土地之合法權源，即屬無權使用，其未支付使用對價予原
    告，自受有相當於租金之利益，致原告受有相當於租金之損
    害，原告自得請求其返還相當於租金之利益。惟訴外人支祥
    園於97年11月12日死亡，被告為其繼承人，且未拋棄繼承，
    自應承受被繼承人支祥園財產上之權利義務，為此，依據民
    法第179 條及繼承之法律關係，並依系爭土地申報地價年息
    百分之5 計算月損害金後，請求被告給付自86年5 月1 日起
    至100 年6 月30日止相當租金之不當得利，共計新台幣（下
    同）3 萬3,460 元（其中86年5 月1 日至95年6 月30日為2
    萬2,015 元；95年7 月1 日至100 年6 月30日為1 萬1,445
    元），並聲明：被告應給付原告3 萬3,460 元，及自起訴狀
    繕本送達翌日起至清償日止，按年息百分之5計算之利息。
二、被告則以：伊確為系爭建物之所有權人，對於原告主張系爭
    建物無權占用系爭土地，面積為42平方公尺，且按系爭土地
    申報地價年息百分之5計算月損害金，並不爭執，惟辯稱：
    不當得利請求權之時效僅有5 年，原告僅得請求自95年7 月
    1 日起至100 年6 月30日止之補償金共1 萬1，445元等語置
    辯。
三、經查：原告為系爭土地之管理人，被告為系爭建物之所有權
    人，系爭建物自86年起即無權占用系爭土地面積計42平方公
    尺乙節，業據原告提出土地登記簿謄本、訴外人支祥園之除
    戶謄本、被告戶籍謄本、繼承系統表、本院100 年4 月28日
    基院義民天科字第04631 號函在卷可稽，且為被告所自認，
    堪認原告主張為真實。
四、按利息、紅利、租金、贍養費、退職金及其他1 年或不及1
    年之定期給付債權，其各期給付請求權，因5 年間不行使而
    消滅；消滅時效，自請求權可行使時起算，民法第126 條、
    第128 條前段分別定有明文。又按無權占有使用他人之土地
    ，可能獲得相當於租金之利息，為社會通常之觀念；復按租
    金之請求權因五年間不行使而消滅，亦如前述。故無法律上
    之原因而獲相當於租金之利益，致他人受損害時，如該他人
    之利益返還請求權已逾租金短期消滅時效之期間，對於相當
    於已罹消滅時效之利益，不得依不當得利之法則，請求返還
    （最高法院85年度台上字第2059號判決、92年度台上字第20
    37號判決參照）。查本件原告主張被告應返還自86年5 月1
    日起至100 年6 月30日止相當於租金之不當得利，惟被告對
    於86年5 月1 日至95年6 月30日之部分，辯稱已罹於不當得
    利之請求權時效，而原告亦未提出有任何時效中斷之情形，
    因之，86年5 月1 日起至95年6 月30日止之不當得利請求權
    ，已因被告主張時效抗辯，且已逾5 年而告消滅，原告此部
    分之請求，自無可採。
五、再按，不當得利之受領人，除返還其所受之利益外，如本於
    該利益更有所取得，並應返還。但依其利益之性質或其他情
    形不能返還者，應償還其價額，民法第181 條定有明文。而
    所謂「依其利益之性質不能返還者」，係指原物之用益，如
    利用耕牛犁田，為受領人服勞務，均屬之；且「依其他情形
    不能返還者」，如原物業已毀損或滅失固屬之，如因法律之
    禁止規定而不能返還者，亦應包括在內，以資公允。（最高
    法院85年度台上字第2970號判決可資參照），是以，無權占
    有他人土地者，應給付相當於租金之金額者，係因其受有原
    物用益之利益，而該利益依其性質無法返還，其利益之價額
    即係相當於租金之金額。查，本件被告對於系爭建物無權占
    有系爭土地42平方公尺乙節加以自認，依前揭說明，被告自
    應給付相當於租金之不當得利金額；復被告對於原告主張以
    申報地價年息百分之5 計算月損害金，95年7 月1 日起至
    100 年6 月30日止之損害金共1 萬1,445 元等情，並不爭執
    ，從而，原告依「不當得利」之法律關係，訴請被告給付95
    年7 月1 日起至100 年6 月30日止共1 萬1,445 元相當於租
    金之不當得利，自有依據，應予准許。
六、綜上，原告依據不當得利之法律關係，請求被告給付95年7
    月1 日起至100 年6 月30日止之不當得利金額1 萬1，445元
    ，為有理由，應予准許；至超過5 年部分之86年5 月1 日至
    95年6 月30日不當得利金額2 萬2,015 元，被告既以為消滅
    時效之抗辯，從而，原告此部分之請求，為無依據，應予駁
    回。
七、本件適用小額訴訟程序所為被告敗訴判決之部分，依民事訴
    訟法第436 條之20規定，應依職權宣告假執行，爰依職權宣
    告之。
八、本件訴訟費用即第一審裁判費1,000 元，由被告負擔340 元
    ，餘由原告負擔。
中    華    民    國   100    年    8     月    10    日
                  基隆簡易庭法  官  周霙蘭
以上正本係照原本作成。
對於本件判決如有不服，應於收受送達後20日內向本院提出上訴
書狀，上訴於本院合議庭，並按他造當事人之人數附具繕本。
當事人之上訴，非以判決違背法令為理由不得為之，上訴狀應記
載上訴理由，表明下列各款事項：
(一)原判決所違背之法令及其具體內容。
(二)依訴訟資料可認為原判決有違背法令之具體事實。
中    華    民    國   100    年    8     月    10    日
                            書記官  黃筱雯